臺灣高等法院刑事裁定
111年度毒抗字第1018號
抗  告  人  
即  被  告  葉建宏


                    （現於法務部○○○○○○○○附設勒戒所）
上列抗告人因聲請施以強制戒治案件，不服臺灣宜蘭地方法院中
華民國111年10月28日裁定（111年度毒聲字第245號），提起抗
告，本院裁定如下：
    主  文
抗告駁回。                                             
    理  由
一、原裁定意旨略以：抗告人即被告葉建宏（下稱被告）因施用
    毒品案件，經原審111年度毒聲字第85號裁定送勒戒所觀察
    、勒戒後，經法務部○○○○○○○○附設勒戒處所判斷「有繼續施
    用毒品傾向」等情，有上開裁定及法務部○○○○○○○○附設勒戒
    處所有無繼續施用毒品傾向證明書、評估標準紀錄表在卷可
    稽。是以，檢察官聲請令被告入戒治處所施以強制戒治者，
    合乎上開規定，自應准許，爰依毒品危害防制條例第20條第
    2項規定，裁定被告令入戒治處所強制戒治，其期間為6個月
    以上，至無繼續強制戒治之必要為止，但最長期間不得逾1
    年等語。
二、抗告意旨略以：原審依據評估標準紀錄表為認定，然：㈠兩
    次心理師之臨床評估時間均僅短短3分鐘，無從為專業之診
    斷；㈡將被告前科紀錄作為評分標準，違反一事不二罰原則
    ；㈢被告與家人互動良好、關係親密，如今父親年紀漸增、
    行動不便，亦有癌症在身，需要被告返家陪伴、照顧，請求
    撤銷原裁定等語。
三、按成年被告經觀察、勒戒後，檢察官依據勒戒處所之陳報，
    認有繼續施用毒品傾向者，應聲請法院裁定令入戒治處所強
    制戒治，其期間為6個月以上，至無繼續強制戒治之必要為
    止，但最長不得逾1年，此觀諸毒品危害防制條例第20條第2
    項之規定自明。次按有無繼續施用毒品傾向之評估標準，法
    務部於110年3月26日以法矯字第11006001760號函修正頒布
    「有無繼續施用毒品傾向評估標準紀錄表」、「有無繼續施
    用毒品傾向評估標準評分說明手冊」，上開評分說明手冊載
    明判定之原則：「受觀察勒戒人入所後，經過2週時間的觀
    察、勒戒，由處所及醫療人員依據其各項紀錄、資料及觀察
    勒戒期間之行為表現，加以評分。在勒戒人入所4至6週後，
    可再做一次評估以做必要之評分修正。每一大項皆有靜態因
    子與動態因子。先以靜態因子分數評分，靜態因子分數總分
    在60分（含）以上為『有繼續施用毒品傾向』；60分以下，與
    動態因子分數相加，如果總分在60分（含）以上，為『有繼
    續施用毒品傾向』」，又評估標準紀錄表及說明手冊中「前
    科紀錄與行為表現」之第1題及第3題之計分方式修正如下(
    餘無修正)：㈠第1項「毒品犯罪相關司法紀錄」：計分方式
    修正為每筆(次)5分，總分上限為10分；㈡第3項「其他犯罪
    相關紀錄」：計分方式修正為每筆(次)2分，總分上限為10
    分。是被告有無「繼續施用毒品傾向」，係依具體個案之臨
    床實務及相關事證等情綜合判定，有相當之專業依據及標準
    ，且涉及專門醫學。另衡酌強制戒治的目的，係為協助施用
    毒品者戒斷毒品心癮及身癮之保安處分，上開評估標準既適
    用於每一位受觀察、勒戒處分之人，具一致性、普遍性、客
    觀性，倘評估由形式上觀察，無擅斷或濫權等明顯不當情事
    ，法院自應予以尊重。
四、經查：
　㈠被告前因施用第一級、第二級毒品，經臺灣宜蘭地方法院111
    年度毒聲字第85號裁定被告令入勒戒處所觀察、勒戒後（見
    毒聲字第85號卷第43頁至第44頁），經法務部○○○○○○○○附設
    勒戒處所施以觀察、勒戒評估結果，認㈠前科紀錄與行為表
    現為36分；㈡臨床評估為43分；㈢社會穩定度評分各為2分；
    其中㈣靜態因子為68分；㈤動態因子為13分，總分合計81分，
    而綜合判斷為「有繼續施用毒品傾向」，有法務部○○○○○○○○
    111年10月17日宜所衛字第11130005290號函暨所附有無繼續
    施用毒品傾向證明書、有無繼續施用毒品傾向評估標準紀錄
    表各1份在卷可稽（見毒偵緝字第196號卷末2頁）。原審審
    酌上述評估係具專業知識、經驗之人士，依據具體個案之臨
    床實務及客觀事證綜合判定，有相當之專業依據及標準，且
    因涉及專門醫學，由形式上觀察，亦無評估人員擅斷、濫權
    或評估程序明顯不當等情事，自足憑為判斷被告有無繼續施
    用毒品傾向之依據，堪認被告有繼續施用毒品之傾向，原審
    尊重本案評估人員之評分，自乃適法，抗告意旨質疑評估之
    專業性，認無從作為有無繼續施用毒品傾向之判斷，即有未
    合，無法採取。
　㈡有無繼續施用毒品傾向評估標準紀錄表之評分項目，將被告
    之「首次毒品犯罪年齡」、「所內行為表現」、「合法物質
    濫用」、「入所時尿液毒品檢驗」、「毒品犯罪相關司法紀
    錄」、「持續於所內抽菸」、「合法物質濫用」等據為評分
    之項目，側重之面向不同，並非同指一事，且均屬評估行為
    人有無繼續施用毒品可能性之重要指標，於司法實務或醫學
    臨床上，具有毒品前科紀錄者，或因長期有機會接觸毒品，
    或因欲藉由毒品作用暫時隔絕現實環境，其反覆性、繼續性
    地再犯施用毒品犯行之機率，確實較沒有毒品前科者高，因
    此上開評估標準方會將勒戒人之前科紀錄列入重要之評分項
    目，且於評分說明手冊明訂，復皆設有項目計分之合理上限
    ，業已降低各評分項目所可能造成之過度影響，故將上開因
    素列為評分項目，與戒斷毒品目的之達成間具有實質關聯。
    又毒品危害防制條例所規定之觀察、勒戒或強制戒治處分，
    性質上為禁戒處分，屬於保安處分之一種，其立法意旨在幫
    助施用毒品者戒除毒癮，該處分之性質非為懲戒行為人，而
    係為消滅行為人再次施用毒品之危險性，目的係在戒除行為
    人施用毒品身癮及心癮之措施，故觀察、勒戒之執行，其重
    點在「評估」應否受強制治療之可能性，係提供行為人改過
    自新之機會，此乃係刑罰之補充制度，從而毒品危害防制條
    例本身所規定之觀察、勒戒及強制戒治等保安處分，雖兼具
    自由刑之性質，卻有刑罰不可替代之教化治療作用，並非刑
    事處罰，亦無因行為人主觀之個人或家庭因素而免予執行之
    理。況有無繼續施用毒品傾向之評估，係決定有否將受觀察
    、勒戒人令入戒治處所施以強制戒治之必要，並非就受觀察
    、勒戒人先前所為同一行為科以兩次以上處罰，亦與一事不
    二罰原則無涉。
五、綜上，依卷內事證所示，足認本案檢察官依上開法務部○○○○
    ○○○○附設勒戒處所提出之有無繼續施用毒品傾向證明書及評
    估標準紀錄表等，認被告有繼續施用毒品傾向，應送戒治處
    所施以強制戒治，而向原審提出聲請，原審依憑卷內之專業
    評估意見，認檢察官聲請裁定被告入戒治處所強制戒治，其
    期間為6個月以上至無繼續強制戒治之必要止，但最長不得
    逾1年，核無不當，而予准許。被告猶執前詞提起抗告，為
    無理由，應予駁回。　　
據上論斷，應依刑事訴訟法第412條，裁定如主文。
中　　華　　民　　國　　111 　年　　11　　月　　21　　日
                  刑事第六庭    審判長法　官  劉方慈
　　　　　　　　　　　　　　　　　　　法　官  許曉微
　　　　　　　　　　　　　　　　　　　法　官  蕭世昌
以上正本證明與原本無異。
不得再抗告。
                                      書記官　吳建甫
中　　華　　民　　國　　111 　年　　11　　月　　21　　日